臺灣高等法院臺中分院民事判決　　　　　 98年度上字第353號
上　訴　人
即　被　告　許文亭
訴訟代理人　李振祥律師
　　　　　　陳昭全律師
上　訴　人
即　被　告　張櫻花
訴訟代理人　尤榮福律師
　　　　　　許雪珠
　　　　　　許宏德
上　訴　人
即　被　告　林宏麟
　　　　　　林瑞陞
　　　　　　林瑞
　　　　　　許峻豪原名許主亮.
　　　　　　陳沛成
　　　　　　陳沛臨
上二人共同
訴訟代理人　黃嘉明律師
被　上訴人
即　原　告　林宏茂
訴訟代理人　薛任智律師
參　加　人　有限責任彰化第五信用合作社
法定代理人　王紹義
訴訟代理人　楊裕安
上列當事人間請求分割共有物事件，上訴人對於中華民國98年7
月31日臺灣彰化地方法院第一審判決（97年度訴字第768號）提
起上訴後，被上訴人為訴之變更，本院於100年5月17日言詞辯論
終結，判決如下：
    主      文
兩造共有坐落彰化縣彰化市○○段925地號，面積63,129平方公
尺旱地應依中華民國91年5月22日共有物分割契約書之分割方法
辦理分割，即：附圖(三)編號Ａ部分21,043平方公尺分歸林宏麟、
林宏茂、林瑞陞、林瑞四人按應有部分各四分之一保持共有；
Ｂ部分13,152平方公尺分歸張櫻花所有；Ｃ部分13,152平方公尺
分歸許峻豪、許文亭二人按應有部分各二分之一保持共有；Ｄ部
分15,782平方公尺分歸陳沛成、陳沛臨二人按應有部分各二分之
一保持共有。
第二審變更之訴訴訟費用由兩造按附表所示應有部分比例負擔。
    事實及理由
甲、程序方面：
一、本件分割共有物之訴，其為訴訟標的之法律關係，對於共同
    訴訟之各人必須合一確定，上訴人許文亭、張櫻花等 2人提
    起之上訴，其效力依民事訴訟法第56條第1項第1款規定，及
    於其餘同造共同訴訟人林宏麟、林瑞陞、林瑞、許主亮（
    即許峻豪）、陳沛成、陳沛臨等6人，爰併列之為上訴人，
    其中張櫻花、林宏麟、林瑞陞、林瑞四人經合法通知未於
    言詞辯論期日到場，核無民事訴訟法第386條所列各款情形
    ，爰依被上訴人之聲請，由其一造辯論而為判決。
二、按「共有人自共有物分割之效力發生時起，取得分得部分之
    所有權。應有部分有抵押權或質權者，其權利不因共有物之
    分割而受影響。但有下列情形之一者，其權利移存於抵押人
    或出質人所分得之部分：一權利人同意分割。二權利人已參
    加共有物分割訴訟。三權利人經共有人告知訴訟而未參加。
    前項但書情形，於以價金分配或以金錢補償者，準用第881
    條第1項、第2項或第899條第1項規定。前條第3項之情形，
    如為不動產分割者，應受補償之共有人，就其補償金額，對
    於補償義務人所分得之不動產，有抵押權。前項抵押權應於
    辦理共有物分割登記時，一併登記，其次序優先於第2項但
    書之抵押權」，民法第824條之1定有明文。查本件系爭土地
    共有人即被上訴人、視同上訴人林宏麟、林瑞陞、林瑞及
    視同上訴人陳沛成、陳沛臨各其等之應有部分設定抵押權予
    訴外人有限責任彰化第五信用合作社，經本院依上訴人許文
    亭之聲請，在訴訟中對該抵押權人告知訴訟，該抵押權人遞
    狀聲明參加訴訟，核無不合，應予准許，爰將之列為參加人
    。
三、按於第二審為訴之變更或追加，非經他造同意不得為之，但
    第255條第1項第2款至第6款情形，不在此限，民事訴訟法第
    446條第1項定有明文。又共有人就共有物已訂立分割契約者
    ，即生分割共有物之效力，共有人縱使拒絕辦理分割登記，
    當事人亦僅得依約請求其履行該義務，而不得訴請法院再為
    分割共有物之判決（最高法院43年度台上字第952號、59年
    度台上字第1198號判例參照）。惟請求就同一不動產共有物
    為分割判決之訴，與請求該共有人履行共有人間之分割協議
    之訴，其請求之基礎事實為同一，依民事訴訟法第446條第1
    項、第255條第1項第2款之規定，自許為訴之變更。查本件
    被上訴人於原審起訴請求就兩造共有坐落彰化縣彰化市○○
    段925地號63,129平方公尺旱地為判決分割，經原審為判決
    後，上訴人不服，提起上訴至本院後，經上訴人張櫻花主張
    兩造早於91年5月22日就系爭土地達成分割協議，訂有「共
    有物分割契約書」，並提出該契約書在卷為證。為兩造所不
    爭，為此被上訴人旋於本院為訴之變更，請求上訴人即被告
    等依該契約書所定之分割方法履行，依上開說明，其於本院
    所為之變更係屬合法之變更，自應准許。又原告將原訴為合
    法之變更者，原訴即因撤回而終結，於第二審始為變更者，
    第一審就原訴所為之裁判，亦因合法的訴之變更而當然失其
    效力而不存在，第二審法院僅得就變更之新訴審判，無庸就
    第一審之原訴為審判（最高法院65年台上字第2183號判例、
    66年台上字第3320號判例參照）。是本院於本件僅就被上訴
    人在本院變更之新訴為審判（上訴人在本院聲明請求將因訴
    之變更而已失其效力即已不存在之原判廢棄部分，為過剩之
    聲明，無庸予以論究），先此敘明。
乙、實體方面
壹、被上訴人即（變更之訴）原告主張：(一)坐落彰化縣彰化市○
    ○段925地號土地（地目旱、使用分區山坡地保育區、使用
    地類別農牧用地）為兩造共有，各共有人應有部分比例詳如
    附表所示。系爭土地原共有人陳啟昌（上訴人陳沛成、陳沛
    臨之被繼承人）、許宗林（上訴人許主亮、上訴人許文亭之
    前手出賣人）、許木坤（被上訴人及上訴人林宏麟、林瑞陞
    、林瑞等之前手贈與人林黃月之再前手出賣人）及上訴人
    張櫻花於87年11月23日訂立共有土地分管契約書，並經公證
    。嗣兩造共有人全體於91年5月22日訂立如附件所示之共有
    物分割契約書，伊自得請求對造履行此契約。又系爭土地面
    積為63,129平方公尺，各共有人分得之面積均逾0.25公頃，
    故本件分割不受農業發展條例第16條第1項前段規定之限制
    。(二)再上開分割契約真意即如彰化地政事務所99年11 月1日
    複丈成果圖所示，本件應依此分割。另系爭分割契約書第2
    條既已約定：「共有土地分割為單獨後面積與原持分額有增
    減在一平方公尺以內或價值有差異時，各喜悅互不找貼」，
    則各共有人不應再藉詞分割後之位置價值有所差異，復向其
    他共有人請求補償。至系爭分割契約書第1條第5款所謂丙方
    （許文亭、許主亮）、丁方（陳沛成、陳沛臨）「互補」，
    係指因渠等各自之雞舍需通行他方土地以對外聯絡，故約明
    互換通行他方土地之對外道路。(三)又系爭土地之現為共有人
    種植蔬菜、龍眼及荔枝等農作物；其上亦有雞寮、工寮、鐵
    皮農具間、鐵皮磚造屋及三合院等地上物，均由兩造分管使
    用，未遭第三人占用。另系爭土地聯外道路位於北邊，為不
    知名之東西向產業道路，寬度約3公尺，向西接通彰化東外
    環道，向東通往台鳳社區、牛埔里，向東南則通往石牌里等
    情，爰於原審依民法第823條第1項前段規定，提起本件訴訟
    ，聲明求為依分管契約書所定分管位置即如原審判決附圖所
    示甲案分割之判決；於本院後，為訴之變更，改依分割契約
    書（分割協議），求為判決：1.上訴人、視同上訴人應協同
    伊就系爭土地按彰化地政事務所99年11月1日複丈成果圖所
    示之分割方法辦理分割登記。2.訴訟費用由上訴人負擔（原
    審判決依原審判決附圖甲案分割，被上訴人於本院為訴之變
    更如上）。
貳、上訴人（即變更之訴）被告方面：(一)上訴人張櫻花則以：本
    件共有人間原即有分割協議（即上開分割契約書），應據此
    為分割，伊不同意解除此分割契約。本件共有人所爭應僅在
    分歸丙、丁之Ｃ、Ｄ部分應如何分割，彰化地政事務所99年
    11月1日複丈成果圖所示之分割方案符合系爭分割契約真意
    ，且確實可行，並符公允，故伊同意按此方案為分割等語，
    資為抗辯。(二)上訴人許文亭及許主亮（即許峻豪）則以：本
    件全體共有人既已訂有上開分割契約，即應按該契約約定協
    議辦理分割，揆之該契約約定之分割條件一之（3）、（4）
    及（5）之約定：「（3）、如附圖所示C部分土地之所有權
    全部歸丙方取得，與丁間另依（5）分割。（4）、如附圖所
    示D部分土地之所有權全部歸丁方取得，與丙間另依（5）分
    割。（5）、丙丁間之分割線（即Y線）雙方同意依現有通路
    分割（X線北邊部分），丁方以X線以南西南方之土地與丙方
    X線以北之土地互補之，X線即現有道路線。」及該分割契約
    書所附之分管圖說（上證一參照），並參酌證人即代書陳秋
    津於本院99年1月28日所為之證述「（法官：以此方式分割
    ，X、Y線均不動？）X線是現場道路。X 線是固定的，Y線可
    移動。」等情，可知：X線為現有道路，X線北邊部分，丙、
    丁係以現有通路為分割線（即依約將Y線向左移至現有道路
    。因共有物分割契約書分管圖說上之Y線原並非劃在現有道
    路上，當時惟有如此劃分，丙、丁分管之面積始會與丙、丁
    所有之持分面積相符，故陳秋津乃稱「Y線可移動」。），
    然後再以X線為基準（即如陳秋津之證述「X線是固定的」）
    ，將X線以南，原劃歸丁之『西南方之土地』【即上訴人99
    年12月31日民事準備書(二)狀所附大員隆地籍測量有限公司所
    繪製之分割方案圖D1部分】分歸丙方；至X線以北，原劃歸
    丙之『X線以北土地』（即大員隆地籍測量有限公司所繪製
    之分割方案圖C1部分，D1與C1面積相等。）則分歸丁方。依
    上所述，自以上訴人所提分割方式加以繪製之複丈日期為10
    0年3月29日之彰化縣彰化地政事務所複丈成果圖，始符合陳
    秋津前開證述及兩造91年5月22日所簽訂共有物分割契約書
    之約定。至被上訴人引據上訴人張櫻花主張之分割方案，即
    彰化地政事務所99年11月1日複丈成果圖，其X線部分並非依
    現有道路線繪製，且該分割方案亦未依契約第1條第5款約定
    ，將X線以南，原由丁分管之『西南方之土地』分歸丙方，
    及將Ｘ線以北，原由丙分管之『Ｘ線以北土地』分歸丁方，
    與系爭分割契約書內容不符。至伊所提分割方案，雖會拆到
    視同上訴人陳沛成、陳沛臨之房屋，惟，該房屋為甚為老舊
    之磚造房屋，且已十幾年無人使用，況共有人訂立上開分割
    契約書時，亦未考慮是否要拆房屋之問題等語，資為抗辯。
    (三)上訴人陳沛成、陳沛臨則以：伊等同意本件依彰化地政事
    務所99年11月1日複丈成果圖所示分割方案而為分割，此方
    案較符合系爭分割契約書之內容，即以契約附圖Ｘ線之現有
    道路為分割線，使伊等分得之土地能面臨現有通行之道路；
    且不需拆除伊等之建物。至上訴人許文亭提出之分割方案，
    即彰化地政事務所100年3月29日複丈成果圖，不僅未依現有
    道路為分割線，使伊等分得部分未面臨現有道路，無路可供
    通行，與系爭分割契約書之文意及真意均不符；且將拆除伊
    等之現有建物，侵害伊等權益甚鉅，故伊等不同意採該方案
    等語，資為抗辯。(四)上訴人林宏麟、林瑞陞、林瑞未到庭
    亦未提出任何書狀為何主張。
、本院之判斷：
一、查被上訴人即原告主張系爭土地為兩造共有，各共有人應有
    部分之比例詳如附表所示。系爭土地原共有人陳啟昌（上訴
    人陳沛成、陳沛臨之被繼承人）、許宗林（上訴人許主亮、
    上訴人許文亭之前手出賣人）、許木坤（被上訴人及上訴人
    林宏麟、林瑞陞、林瑞等之前手贈與人林黃月之再前手出
    賣人）及上訴人張櫻花於87年11月23日訂立共有土地分管契
    約書，並經公證。嗣兩造共有人全體於91年5月22日以該分
    管契約所附位置圖說為據，由土地代書陳秋津代筆，而訂立
    如附件所示之「共有物分割契約書」等情，業據上訴人張櫻
    花提出該「共有物分割契約書」及「共有土地分管使用位置
    圖」影本乙件、上訴人許文亭、許文亮（即許峻豪）所提出
    之不動產土地買賣契約書影本乙件在卷可稽（見本院卷第一
    宗第56-59頁、第2宗第143-145頁），並為兩造所不爭，堪
    信為真實。按，共有物之分割，依共有人協議之方法行之，
    民法第824條第1項定有明文，是共有人間就共有物已經協議
    而訂有分割之方法者，即生分割之效力，當事人自可據以請
    求（最高法院43年度台上字第952號判例參照）。又「每宗
    耕地分割後每人所有面積未達0.25公頃者，不得分割。」，
    農業發展條例第16條第1項前段固定有明文。經查：系爭土
    地係山坡地保育區農牧用地，核屬農業發展條例第3條第11
    款規定之耕地。惟系爭土地面積高達63,129平方公尺，各共
    有人按其應有部分之比例核算面積，其中被上訴人即原告及
    上訴人即被告林宏麟、林瑞陞、林瑞各5,261平方公尺，
    上訴人即被告張櫻花13,151平方公尺，上訴人即被告許主亮
    、許文亭各6,576平方公尺，上訴人即被告陳沛成、陳沛臨
    各7,891平方公尺，顯見各共有人依應有部分之比例分割，
    各取得土地面積均逾2,500平方公尺（0.25公頃）以上，故
    不受農業發展條例第16條第1項前段規定之限制。本件兩造
    之上開「共有物分割契約書」所約定（協議）之分割方法，
    符合上開法律規定，兩造之意思表示已合致，並已生分割之
    效力，被上訴人即原告於上訴後，據以提起變更之訴，請求
    上訴人即被告等依約履行（分割），於法有據，自應予以准
    許。
二、次查，關於「共有物分割契約書」之分割方法（式）即契約
    書第一條關於以後附法院公證之分管圖說所為分割後各共有
    人所取得之土地標示，僅為示意圖，應經地政機關詳為測量
    ，為兩造所不爭，就林宏麟等四人應取得之A部分及張櫻花
    應取得之B部分，兩造均無爭議，無論張櫻花所提囑彰化地
    政事務所於99年11月1日所製之複丈成果圖（即附圖(二)），
    抑上訴人許文亭所提出囑同所100年3月29日所製之複丈成果
    圖（即附圖(三)）均屬相同。然關於C、D部分之分割方法，許
    文亭二人及陳沛成二人則有不同之解讀。茲查兩造之分割契
    約書一之（3）、（4）及（5）部分，係以後附圖(一)之「共
    有土地分管使用位置圖」為據，而協議其分割方法為：「
    （3）、如附圖所示C部分土地之所有權全部歸丙方取得，與
    丁間另依（5）分割。（4）、如附圖所示D部分土地之所有
    權全部歸丁方取得，與丙間另依（5）分割。（5）、丙丁間
    之分割線（即Y線）雙方同意依現有通路分割（X線北邊部分
    ），丁方以X線以南西南方之土地與丙方X線以北之土地互補
    之，X線即現有道路線。」，其意涵為何，經代筆之土地代
    書陳秋津於本院準備程序中到庭結稱：「（法官問：前述分
    割契約書一（5）之內容，所謂「互補之」為何意？）丙方
    土地不夠，丁方以X線以南西南方之土地補償，原則上以路
    為分割線，分割土地不足，再以路的另一邊補足相同面積」
    ，「（法官問：以此方式分割，X、Y線均不動？）X線是現
    場道路，X線是固定的，Y線可移動，如果土地不夠，係依據
    分割契約書一（5）之原則去調整Y線」等語（見本院卷第1
    宗第157-158頁），是兩造上開分割契約書關於C、D部分之
    約定，係X線北邊部分，丙、丁係以X線為準，將原屬陳沛成
    、陳沛臨二人分管之X線以南之西南方土地給予許文亭二人
    ，而將X線以北原屬許文亭二人分管之土地給予陳沛成二人
    ，以為互補。以此推之，應以上訴人許文亭所提出經複丈為
    「附圖(三)」之複丈結果始符兩造分割契約之約定原意，而上
    訴人陳沛成二人所主張之附圖(二)」，乃將X線往南移，而未
    依契約第1條第5款約定，將Ｘ線以南，原由丁分管之『西南
    方之土地』分歸丙方，及將X線以北，原由丙分管之『X線以
    北土地』分歸丁方，與系爭分割契約書內容不符。綜上，以
    上訴人許文亭所提分割方案，即如彰化地政事務所100年3月
    29日複丈成果圖所示，依契約約定將Y線拉至現有通路，再
    以契約書上之X線即現有道路為基礎，而為上開丙、丁互換
    土地，為符合兩造分割契約之分割方法，而為可取。
三、綜上所述，被上訴人即原告於本院所提之變更之訴，請求被
    告依兩造於91年5月22日所訂共有物分割契約書所約定之分
    割方法，即附圖(三)所示複丈成果圖之分割方式履行分割協議
    ，為有理由，應判如主文之所示。
四、本件事證已臻明確，兩造其餘主張及舉證，核與判決結果無
    礙，爰不一一論列，併此敘明。
據上論結，本件被上訴人變更之訴為有理由，依民事訴訟法第46
3條、第385條第1項前段、第80條之1、第85條第1項但書，判決
如主文。
中    華    民    國   100    年    5     月    31    日
                民事第三庭    審判長法  官  陳照德
                                    法  官  曾謀貴
                                    法  官  朱  樑
以上正本係照原本作成。
如對本判決上訴，須於收受判決送達後20日內向本院提出上訴書
狀，其未表明上訴理由者，應於提出上訴後20日內向本院提出上
訴理由書（須按他造人數附具繕本）。
上訴時應提出委任律師為訴訟代理人之委任狀。具有民事訴訟法
第466條之1第1項但書或第2項之情形為訴訟代理人者，另應附具
律師及格證書及釋明委任人與受任人有該條項所定關係之釋明文
書影本。如委任律師提起上訴者，應一併繳納上訴審裁判費。
                                    書記官  曾煜智
中    華    民    國   100    年    5     月    31    日
                                                      Ａ
 ┌────────────────────┐
 │附表                                    │
 ├─────┬──────────────┤
 │共有人姓名│應有部分及訴訟費用負擔之比例│
 ├─────┼──────────────┤
 │  林宏麟  │    24分之2                 │
 ├─────┼──────────────┤
 │  林宏茂  │    24分之2                 │
 ├─────┼──────────────┤
 │  林瑞陞  │    24分之2                 │
 ├─────┼──────────────┤
 │  林瑞  │    24分之2                 │
 ├─────┼──────────────┤
 │  張櫻花  │    24分之5                 │
 ├─────┼──────────────┤
 │  許主亮  │    48分之5                 │
 ├─────┼──────────────┤
 │  許文亭  │    48分之5                 │
 ├─────┼──────────────┤
 │  陳沛成  │     8分之1                 │
 ├─────┼──────────────┤
 │  陳沛臨  │     8分之1                 │
 └─────┴──────────────┘
附件：「共有物分割契約書」之內容及「附圖(一)」
    立分割契約書人林宏麟、林宏茂、林瑞陞、林瑞（以下簡
稱甲方），張櫻花（以下簡稱乙方），許主亮、許文亭（以下簡
稱丙方），陳沛成、陳沛臨（以下簡稱丁方），茲為共有座落彰
化市○○段九二五地號土地一筆，地目旱，面積六三一二九平方
公尺，經共有人全體協議依共有人原持分依民國八十七年十一月
二十三日分管圖分割為單有，訂立分割條件如左：
一、分割後各共有人所取得之土地標示，詳列如左（如詳後附法
    院公證之分管圖說）：
    (1)、如附圖所示Ａ部分土地之所有權全部歸甲方取得。
    (2)、如附圖所示Ｂ部分土地之所有權全部歸乙方取得。
    (3)、如附圖所示Ｃ部分土地之所有權全部歸丙方取得，與丁
        間另依(5)分割。
    (4)、如附圖所示Ｄ部分土地之所有權全部歸丁方取得，與丙
        間另依(5)分割。
    (5)、丙丁間之分割線（即Ｙ線）雙方同意依現有通路分割（
        Ｘ線北邊部分），丁方以Ｘ線以南西南方之土地與丙方
        Ｘ線以北之土地互補之，Ｘ線即現有道路線。
二、共有土地分割為單獨後面積與原持分額有增減在一平方公尺
    以內或價值有差異時，各喜悅互不找貼。
三、共有物分割後，各共有人應分得之土地，各自管業，並各自
    負擔分割後之稅捐。分割前應納之稅捐由各共有人依持分比
    例負擔。
四、本約成立後，各共有人應於十日內備齊分割所需文件，交付
    指定陳秋津土地登記專業代理人事務所，以憑申辦共有土地
    分割登記手續。
五、本件分割登記有關之一切費用暨土地增值稅皆由共有人依持
    分比例分擔之。
六、本共有物在分割前如有共同之債權債務者，各應依持分分享
    或分擔之，但各共有人就其持分有與第三人設定抵押權登記
    或其他負擔或欠繳稅捐者，應由各該共有人負責於分割完成
    前予以塗銷或將他項權利轉載於原設定人分割後所取得之土
    地上及繳清稅捐，不得累及他共有人。
七、本件分割係各共有人出之自願，立約後各不得後悔，雖未登
    記完畢前亦不得主張解除契約或怠於履行義務等情事，嗣後
    如有就本共有土地為判決分割時各共有人願依本分割契約書
    所約定之位置為準，各取得所有權，絕無異議。
八、如共有人之任何一方違約不履行本契約第四條之規定時，除
    仍應受本契約之約束外則應負擔因本件分割登記所需之一切
    費用、稅捐作為懲罰性違約金，各無異議。
九、乙丙丁間於分割後仍維持目前之使用收益至九十三年十二月
    三十一日止，於九十四年一月一日起則依分割後界址點交，
    其地上物各歸土地所有權人所有，所有地上物照原貌點交不
    得任意破壞，並應各自留通行道路。
十、本契約書對於各共有人之繼承人或繼受人仍有同一之拘束效
    力，各共有人均負本契約書所約定事項明告之義務。
  【依首開共有人順序擬就之「立契約書人」姓名、身分證號碼
    、地址。
    各共有人另各自簽名、蓋印，其中林宏麟、林宏茂係由訴外
    人林炎城代，林瑞陞、林瑞係由訴外人林毓源代，張櫻花
    係由訴外人□□□代】
中    華    民    國   九十一   年   五   月  二十二  日